臺灣彰化地方法院民事判決　九十年度訴字第一一七七號
　　原　　　告　宙○
　　訴訟代理人　王素珍律師
　　被　　　告　癸○○即陳昆樹.
　　　　　　　　Ａ○○即陳昆樹.
　　　　　　　　Ｂ○○即陳昆樹.
　　　　　　　　玄○○
　　　　　　　　Ｄ○○
　 　　　　　　 Ｃ○○
　　　　　　　　丑○○
　　訴訟代理人　Ｅ○○
　　被　　　告　亥○○
　　　　　　　　酉○○即陳韜之.
　　　　　　　　未○○即陳韜之.
　　　　　　　　Ｊ○○○即陳韜.
 ?
　　　　　　　　辛○○○即陳韜.
　　　　　 　　 子○○
　　　　　　　　甲○○
　 　　　　　 　Ｈ○○○
　　　　　　　　Ｉ○○○
　 　　　　　 　丙○○○
　　　　　　　　庚○○即柯陳阿.
　　　　　　　　己○○即柯陳阿.
　　　　　　　　丁○○即柯陳阿.
　　　　　　　　巳○○
　 　　　　　 　申○○
　　　　　　　　午○○
　 　　　　　 　壬○○
　 　　　　　 　辰○○
　　　　　　　　戌○○
　 　　　　　 　Ｆ○○
　　　　　　　　地○○
　　　　　　　　天○○
　　　　　　　　宇○○
右當事人間請求分割共有物事件，經本院於民國九十三年十二月三日言詞辯論終結，
判決如下：
    主      文
被告酉○○、未○○、乙○○○、Ｊ○○○、寅○○、卯○○、黃○○、辛○○○、
Ｇ○○○、子○○、甲○○、Ｈ○○○、Ｉ○○○、丙○○○、戊○○、庚○○、己○○、丁○○、亥○○、巳○○、申○○、午○○、壬○○、辰○○、戌○○、Ｆ○○、地○○、天○○、宇○○應就被繼承人陳馨所遺坐落彰化縣埔鹽鄉○○段壹零陸
肆地號、地目田、面積肆捌玖平方公尺，同段壹零陸肆之地號、地目田、面積貳肆
伍平方公尺，同段壹零陸伍地號、地目田、面積伍陸捌平方公尺等三筆土地，應有部
分各八分之一，辦理繼承登記。
兩造所共有坐落彰化縣埔鹽鄉○○段壹零陸肆地號、地目田、面積肆捌玖平方公尺土
地，其分割方法如附圖所示編號Ａ部分、面積伍伍平方公尺，分歸兩造取得，並按原
應有部分比例維持共有；編號Ｂ部分、面積伍肆平方公尺，分歸被告亥○○取得；編
號Ｃ部分、面積伍肆平方公尺，分歸被告酉○○、未○○、乙○○○、Ｊ○○○、寅
○○、卯○○、黃○○、辛○○○、Ｇ○○○、子○○、甲○○、Ｈ○○○、Ｉ○○○、丙○○○、戊○○、庚○○、己○○、丁○○、亥○○、巳○○、申○○、午○○、壬○○、辰○○、戌○○、Ｆ○○、地○○、天○○、宇○○取得，並按應繼分
比例維持公同共有；編號Ｄ部分、面積壹捌平方公尺，分歸被告Ｄ○○取得；編號Ｅ
部分、面積壹捌平方公尺，分歸被告Ｃ○○取得；編號Ｆ部分、面積捌貳平方公尺，
分歸原告取得；編號Ｇ部分、面積捌貳平方公尺，分歸被告癸○○、Ｂ○○、Ａ○○
取得，並按應有部分各三分之一之比例維持共有；編號Ｈ部分、面積柒貳平方公尺，
分歸被告玄○○取得；編號Ｉ部分、面積伍肆平方公尺，分歸被告丑○○取得。
兩造所共有坐落彰化縣埔鹽鄉○○段壹零陸肆之地號、地目田、面積貳肆伍平方公
尺土地，其分割方法如附圖所示編號Ａ部分、面積肆陸平方公尺，分歸原告取得；編
號Ｂ部分、面積肆陸平方公尺，分歸被告癸○○、Ｂ○○、Ａ○○取得，並按應有部
分各三分之一之比例維持共有；編號Ｃ部分、面積壹平方公尺，分歸被告丑○○取
得；編號Ｄ部分、面積肆零平方公尺，分歸被告玄○○取得；編號Ｅ部分、面積壹
平方公尺，分歸被告亥○○取得；編號Ｆ部分、面積壹平方公尺，分歸被告酉○○
、未○○、乙○○○、Ｊ○○○、寅○○、卯○○、黃○○、辛○○○、Ｇ○○○、
子○○、甲○○、Ｈ○○○、Ｉ○○○、丙○○○、戊○○、庚○○、己○○、丁○○、亥○○、巳○○、申○○、午○○、壬○○、辰○○、戌○○、Ｆ○○、地○○
、天○○、宇○○取得，並按應繼分比例維持公同共有；編號Ｇ部分、面積壹零平方
公尺，分歸被告Ｄ○○取得；編號Ｈ部分、面積壹零平方公尺，分歸被告Ｃ○○取得
。
兩造所共有坐落彰化縣埔鹽鄉○○段壹零陸伍地號、地目田、面積伍陸捌平方公尺土
地，其分割方法如附圖所示編號Ａ部分、面積伍肆平方公尺，分歸兩造取得，並按原
應有部分比例維持共有；編號Ｂ部分、面積陸肆平方公尺，分歸被告亥○○取得；編
號Ｃ部分、面積陸肆平方公尺，分歸被告酉○○、未○○、乙○○○、Ｊ○○○、寅
○○、卯○○、黃○○、辛○○○、Ｇ○○○、子○○、甲○○、Ｈ○○○、Ｉ○○○、丙○○○、戊○○、庚○○、己○○、丁○○、亥○○、巳○○、申○○、午○○、壬○○、辰○○、戌○○、Ｆ○○、地○○、天○○、宇○○取得，並按應繼分
比例維持公同共有；編號Ｄ部分、面積貳貳平方公尺，分歸被告Ｄ○○取得；編號Ｅ
部分、面積貳貳平方公尺，分歸被告Ｃ○○取得；編號Ｆ部分、面積捌陸平方公尺，
分歸被告玄○○取得；編號Ｇ部分、面積陸肆平方公尺，分歸被告丑○○取得；編號
Ｈ部分、面積玖陸平方公尺，分歸被告癸○○、Ｂ○○、Ａ○○取得，並按應有部分
各三分之一之比例維持共有；編號Ｉ部分、面積玖陸平方公尺，分歸原告取得。
訴訟費用由兩造按附表所示比例分擔。
    事實及理由
一、原告於民國九十年十月十二日提起本件訴訟後，被告陳韜於九十一年十二月二日
    死亡，經原告具狀聲明由陳韜之繼承人即長男酉○○、次男未○○、長女乙○○○、四女Ｊ○○○、五女辛○○○、六女Ｇ○○○、四男寅○○、五男卯○○、
    七女黃○○承受訴訟；被告陳昆樹於九十二年十二月十五日死亡，其所有坐落彰
    化縣埔鹽鄉○○段一○六四地號、地目田、面積四八九平方公尺，同段一○六四
    之三地號、地目田、面積二四五平方公尺，同段一○六五地號、地目田、面積五
    六八平方公尺等三筆土地（下稱系爭三筆土地）之應有部分各十六分之三，業由
    長男癸○○、次男Ｂ○○、三男Ａ○○繼承，並辦理繼承登記完畢，且經渠等具
    狀聲明承受訴訟；被告柯陳阿尾於九十二年十二月二十九日死亡，經原告具狀聲
    明由柯陳阿尾之繼承人即長男戊○○、次男庚○○、長女己○○、次女丁○○承
    受訴訟；經核與卷附土地登記謄本、戶籍登記簿謄本、戶籍謄本、繼承系統表均
    無不合，應予准許。
二、按訴狀送達後，原告不得將原訴變更或追加他訴。但該訴訟標的對於數人必須合
    一確定時，追加其原非當事人之人為當事人，或不甚礙被告之防禦及訴訟之終結
    者，不在此限；民事訴訟法第二百五十五條第一項第五款、第七款分別定有明文
    。又共有物之分割，於共有人全體有法律上之利害關係，須共有人全體始得為之
    ，故請求分割共有物之訴，屬於民事訴訟法第五十六條第一項所稱訴訟標的，對
    於共同訴訟之各人必須合一確定者（最高法院四十二年臺上字第三一八號判例意
    旨參照）。經查：(一)系爭三筆土地原共有人陳馨業於五十七年九月二十日死亡，
    而原告於九十年十月十二日提起本件訴訟當時，陳馨就系爭三筆土地之應有部分
    應由被告陳韜、子○○、甲○○、Ｈ○○○、Ｉ○○○、丙○○○、柯陳阿尾、
    亥○○、巳○○、申○○、午○○、壬○○、辰○○、戌○○、Ｆ○○、地○○
    、天○○、宇○○等十八人繼承，此有戶籍登記簿謄本、戶籍謄本在卷可稽，足
    見被告陳韜等十八人於本件訴訟繫屬當時，即為系爭三筆土地之共有人。又本件
    訴訟係分割共有物之訴，其訴訟標的對於系爭三筆土地共有人必須合一確定，是
    以原告於起訴狀送達後，於九十一年五月九日具狀撤回對被告陳馨之起訴，並追
    加陳韜等十七人（被告亥○○原為系爭三筆土地共有人之一，故起訴時已列為被
    告）為被告，以及追加聲明「被告陳韜、子○○、甲○○、Ｈ○○○、Ｉ○○○
    、丙○○○、柯陳阿尾、亥○○、巳○○、申○○、午○○、壬○○、辰○○、
    戌○○、Ｆ○○、地○○、天○○、宇○○應就被繼承人陳馨所遺系爭三筆土地
    應有部分各八分之一，辦理繼承登記。」核與民事訴訟法第二百五十五條第一項
    第五款、第七款規定，並無不合，自應准許。(二)被告陳韜、柯陳阿尾分別於九十
    一年十二月二日、九十二年十二月二十九日本件訴訟繫屬中死亡，被告陳韜之繼
    承人為被告酉○○、未○○、乙○○○、Ｊ○○○、辛○○○、Ｇ○○○、寅○○、卯○○、黃○○，被告柯陳阿尾之繼承人為被告戊○○、庚○○、己○○、
    丁○○，均如前述，則原告於九十三年十二月三日具狀將訴之聲明關於「被告陳
    韜、子○○、甲○○、Ｈ○○○、Ｉ○○○、丙○○○、柯陳阿尾、亥○○、巳
    ○○、申○○、午○○、壬○○、辰○○、戌○○、Ｆ○○、地○○、天○○、
    宇○○應就被繼承人陳馨所遺系爭三筆土地應有部分各八分之一，辦理繼承登記
    。」部分，變更為「被告酉○○、未○○、乙○○○、Ｊ○○○、寅○○、卯○○、黃○○、辛○○○、Ｇ○○○、子○○、甲○○、Ｈ○○○、Ｉ○○○、丙○○○、戊○○、庚○○、己○○、丁○○、亥○○、巳○○、申○○、午○○
    、壬○○、辰○○、戌○○、Ｆ○○、地○○、天○○、宇○○（下稱被告酉○○等二十九人）應就被繼承人陳馨所遺系爭三筆土地，應有部分各八分之一，辦
    理繼承登記。」亦應認為不甚礙被告之防禦及訴訟之終結，而與民事訴訟法第二
    百五十五條第一項第七款規定相符，應予准許。
三、被告癸○○、Ａ○○、Ｂ○○、Ｄ○○、Ｃ○○、亥○○、乙○○○、Ｊ○○○
    、寅○○、卯○○、黃○○、辛○○○、Ｇ○○○、子○○、甲○○、Ｈ○○○
    、Ｉ○○○、丙○○○、戊○○、庚○○、己○○、丁○○、巳○○、申○○、
    午○○、壬○○、辰○○、戌○○、Ｆ○○、地○○、天○○、宇○○均受合法
    通知，未於最後言詞辯論期日到場，核無民事訴訟法第三百八十六條各款所列情
    形，爰按民事訴訟法第三百八十五條第一項前段規定，依原告之聲請，由其一造
    辯論而為判決。
四、原告起訴主張：系爭三筆土地為兩造所共有，應有部分均如附表所示，系爭三筆
    土地原共有人陳馨業於五十七年九月二十日死亡，被告酉○○等二十九人為其繼
    承人，迄今仍未辦理繼承登記。而系爭三筆土地並無因物之使用目的不能分割或
    契約訂有不分割期限之情形，且兩造無法協議分割，爰基於民法第八百二十三條
    第一項、第八百二十四條第二項之法律規定，請求被告酉○○等二十九人辦理繼
    承登記，以及准予裁判分割系爭三筆土地等語。並聲明：如主文所示。
五、被告之聲明及陳述：
  (一)被告玄○○、丑○○、酉○○、未○○均稱：同意依附圖所示方法分割等語。並
    聲明：同意分割。
  (二)被告Ｄ○○、Ｃ○○、亥○○未於最後言詞辯論期日到場，依其等於準備程序期
    日、其餘言詞辯論期日所為聲明及陳述則以：同意依附圖所示方法分割等語。並
    聲明：同意分割。
  (三)被告癸○○、Ａ○○、Ｂ○○未於準備程序期日及言詞辯論期日到場，惟其等具
    狀陳述：分割後願意維持共有等語。
  (四)被告乙○○○、Ｊ○○○、寅○○、卯○○、黃○○、辛○○○、Ｇ○○○、子
    ○○、甲○○、Ｈ○○○、Ｉ○○○、丙○○○、戊○○、庚○○、己○○、丁○○、巳○○、申○○、午○○、壬○○、辰○○、戌○○、Ｆ○○、地○○、
    天○○、宇○○未於準備程序期日及言詞辯論期日到場，亦未提出書狀作何聲明
    或陳述。
六、按分割共有物，性質上為處分行為，依民法第七百五十九條規定，共有不動產之
    共有人中有人死亡時，於其繼承人未為繼承登記以前，固不得分割共有物。惟於
    分割共有物訴訟中，原告請求該共有人之繼承人辦理繼承登記，並合併對該共有
    人之繼承人及其他共有人為分割共有物之請求，不但符合訴訟經濟原則，亦與民
    法第七百五十九條及強制執行法第一百三十條規定之旨趣無違（最高法院六十九
    年臺上字第一○一二號判例意旨參照）。經查，系爭三筆土地原共有人陳馨業於
    五十七年九月二十日死亡，被告酉○○等二十九人為其繼承人，迄今仍未辦理繼
    承登記等情，為兩造所不爭執，並有土地登記謄本、戶籍謄本、繼承系統表在卷
    可稽，應認屬實。是以原告於本件分割共有物之訴，合併訴請被告酉○○等二十
    九人應就其被繼承人陳馨所有系爭三筆土地，應有部分各八分之一，辦理繼承登
    記，即屬有據，應予准許。
七、本件原告主張：系爭三筆土地為兩造所共有，應有部分均如附表所示，而系爭三
    筆土地並無因物之使用目的不能分割或契約訂有不分割期限之情形，且兩造無法
    協議分割等語，為被告所不爭執，並有土地登記謄本、戶籍謄本、繼承系統表附
    卷為證，是以原告依民法第八百二十三條第一項、第八百二十四條第二項之規定
    ，請求分割系爭三筆土地，於法有據，應予准許。
八、按共有人因共有物分割之方法不能協議決定，而提起分割共有物之訴，應由法院
    斟酌共有物之性質、共有人之意願、全體共有人之利益、經濟效用等因素，秉持
    公平原則，而為適當之分配。經查：(一)系爭三筆土地上僅有被告玄○○、亥○○
    所種植之果樹、雜木，並無建物等情，經本院會同彰化縣溪湖地政事務所人員現
    場勘驗屬實，製有勘驗筆錄附卷可考。(二)系爭三筆土地之地目雖編定為田，然均
    位在彰化縣埔鹽鄉都市計畫範圍內，且系爭一○六四、一○六五地號土地之使用
    分區編定為工業區，系爭一○六四之三地號土地之使用分區為住宅區，此有土地
    登記謄本、埔鹽鄉都市計畫土地使用分區證明書在卷為證，是以系爭三筆土地之
    分割方法，自應考量各共有人日後建築與對外通行之需要。再依本院會同彰化縣
    溪湖地政人員現場勘驗之結果，系爭一○六四、一○六四之三地號土地南側，以
    及系爭一○六四、一○六五地號土地東側，均面臨彰化縣埔鹽鄉○○路○段二巷
    之現有巷道。又系爭一○六四之三地號土地東側，以及系爭一○六四、一○六五
    地號土地西側，分別與同段一○六四之二、一○六五之一地號土地相鄰，且該二
    筆土地之使用分區均編定為計畫道路，亦為埔鹽鄉都市計畫土地使用分區證明書
    所載明。惟系爭一○六四、一○六五地號土地東側現有巷道之寬度過於狹窄，不
    敷日後通行需要，則系爭一○六四、一○六五地號土地東側與現有巷道相臨部分
    即有留設部分土地維持共有作為道路之必要，俾與現有巷道合併使用，而補現有
    巷道寬度之不足。是以倘依附圖所示之方法分割，各共有人分割取得之土地，均
    可以面臨現有巷道、共有道路與計畫道路，並得對外通行無礙。(三)除未曾到場之
    被告外，原告與其餘被告玄○○、丑○○、酉○○、未○○、Ｄ○○、Ｃ○○、
    亥○○均同意依附圖所示方法分割。(四)被告癸○○、Ａ○○、Ｂ○○具狀陳明分
    割後願意維持共有。(五)綜上所述，本院審酌系爭三筆土地使用現狀、共有人之意
    願、對外通行需求、全體共有人之利益等一切情狀，認為以附圖所示方法分割，
    應屬適當。
九、訴訟費用負擔之依據：民事訴訟法第七十八條、第八十條之一、第八十五條第一
    項但書、第二項。
中　　　華　　　民　　　國　　九十三　　年　　十二　　月　　　十七　　　日
                                    臺灣彰化地方法院民事第二庭
~B審判長法官　何志通
~B　　　法官　廖國佑
~B　　　法官　鄭舜元
右為正本係照原本作成
如對本判決上訴須於判決送達後二十日內向本院提出上訴狀
中　　　華　　　民　　　國　　九十三　　年　　十二　　月　　　二十二　  日
~B法院書記官　卓俊杰
~F0
~T32
附表：
┌──┬────────────┬────────────────┐
│編號│共有人姓名              │應有部分（訴訟費用負擔比例）    │
├──┼────────────┼────────────────┤
│１  │酉○○、未○○、乙○○○│公同共有應有部分八分之一        │
│    │、Ｊ○○○、寅○○、陳宗│連帶負擔訴訟費用八分之一        │
│    │耀、黃○○、辛○○○、彭│                                │
│    │陳素月、子○○、甲○○、│                                │
│    │Ｈ○○○、Ｉ○○○、林陳│                                │
│    │阿敏、戊○○、庚○○、柯│                                │
│    │美伶、丁○○、亥○○、陳│                                │
│    │阿陸、申○○、午○○、陳│                                │
│    │木興、辰○○、戌○○、陳│                                │
│    │黃勸、地○○、天○○、陳│                                │
│    │秋興                    │                                │
├──┼────────────┼────────────────┤
│２  │宙○　                  │十六分之三　                    │
├──┼────────────┼────────────────┤
│３  │玄○○                  │二四分之四                      │
├──┼────────────┼────────────────┤
│４  │Ｄ○○                  │二四分之一　                    │
├──┼────────────┼────────────────┤
│５  │Ｃ○○                  │二四分之一                      │
├──┼────────────┼────────────────┤
│６  │亥○○                  │八分之一　　                    │
├──┼────────────┼────────────────┤
│７  │丑○○                  │十六分之二　                    │
├──┼────────────┼────────────────┤
│８  │癸○○                  │十六分之一　　　                │
├──┼────────────┼────────────────┤
│９  │Ｂ○○                  │十六分之一                      │
├──┼────────────┼────────────────┤
│１０│Ａ○○                  │十六分之一                      │
└──┴────────────┴────────────────┘
